ACORDAO-COMPLETO-2541705

ACÓRDÃO 3704/2022 ATA 23/2022 - PRIMEIRA CÂMARA

VISTOS, relatados e discutidos esses autos de aposentadoria de Hildete da Conceição Maia no cargo de Técnica de Contabilidade do extinto Ministério da Fazenda, nos quais se discute, na presente fase processual, embargos de declaração opostos pela interessada contra o Acórdão 2503/2022-TCU-Primeira Câmara.
ACORDAM os ministros do Tribunal de Contas da União, reunidos em sessão da 1ª Câmara, ante as razões expostas pelo Relator, e com fundamento nos arts. 32, inciso II, e 34, da Lei 8.443/1992, em:
9.1. conhecer dos embargos de declaração para, no mérito, rejeitá-los;
9.2. encaminhar cópia deste Acórdão à embargante, com a informação de que a íntegra do relatório e do voto que o fundamentam está disponível no endereço eletrônico www.tcu.gov.br/acordaos.

Embargos de declaração opostos por Hildete da Conceição Maia o Acórdão 2.503/2022-1ª Câmara.

Primeira Câmara

Ministério da Fazenda (extinto)

3. Embargante: Hildete da Conceição Maia (XXX.817.133-XX)

13.1. Ministros presentes: Vital do Rêgo (na Presidência), Walton Alencar Rodrigues, Benjamin Zymler e Jorge Oliveira (Relator).
13.2. Ministro-Substituto presente: Augusto Sherman Cavalcanti.

JORGE OLIVEIRA

Ministro Jorge Oliveira

Trata-se de embargos de declaração opostos por Hildete da Conceição Maia contra o Acórdão 2503/2022-TCU-Primeira Câmara, por meio do qual foi julgado ilegal, com negativa de registro, ato de aposentadoria em seu nome, por conter rubricas que deveriam ter sido absorvidas pelas reestruturações de carreira que se seguiram à sua concessão, mas não o foram. As parcelas impugnadas foram originalmente instituídas pelo Decreto-Lei 2.438/1988, a título de "complementação salarial", reestabelecidas pela Lei 11.314/2006 e, finalmente, fixadas pelo art. 14 da Lei 12.716/2012.
2.	Transcrevo, a seguir, o teor dos embargos (peça 19) :
"DA TEMPESTIVIDADE 
Nos termos do art. 34, §1°, e art. 30, inciso I, alínea 'd', da Lei n° 8.443/1992:
Art. 34. Cabem embargos de declaração para corrigir obscuridade, omissão ou contradição da decisão recorrida. 
§ 1° Os embargos de declaração podem ser opostos por escrito pelo responsável ou interessado, ou pelo Ministério Público junto ao Tribunal, dentro do prazo de dez dias, contados na forma prevista no art. 30 desta Lei. 
Art. 30. Os prazos referidos nesta Lei contam-se da data: 
I - do recebimento pelo responsável ou interessado: 
a) da citação ou da comunicação de audiência; 
b) da comunicação de rejeição dos fundamentos da defesa ou das razões de justificativa; 
c) da comunicação de diligência; 
d) da notificação; 
II - da publicação de edital no Diário Oficial da União, quando, nos casos indicados no inciso anterior, o responsável ou interessado não for localizado; 
III - nos demais casos, salvo disposição legal expressa em contrário, da publicação da decisão ou do acórdão no Diário Oficial da União. (Destaque nosso) Como a notificação foi recebida no dia 14 de junho de 2022, tempestiva é a sua interposição. 
DAS RAZÕES DOS EMBARGOS 
É que, não obstante Vossa Excelência tenha afirmado que 'não cabe ao TCU discutir ou desconstituir decisões judiciais transitadas ou não em julgado. Não pode o TCU negar a força da decisão judicial, por discordar de seus fundamentos e, muito menos, determinar o descumprimento da sentença, ainda que flagrantemente ilegal, injusta e incorreta'. 
E, que, 'todavia, a existência de decisão judicial ou administrativa contrária ao entendimento do TCU não impede a apreciação do ato para fins de registro'.
Necessário se faz eliminar a contradição do fundamento utilizado no Acórdão, e a proposta de encaminhamento, visto que, a despeito de se tratar de apreciação do ato para fins de registro, considerou ilegal e negou registro ao ato de aposentadoria da Embargante (subitem 9.1, do Acórdão) . 
DOS PEDIDOS 
Isto posto, requer: 
a) o recebimento dos presentes Embargos de Declaração para os fins acima delineados, a fim de reformar o Acórdão embargado, para permitir o registro do ato de aposentadoria da Embargante; e, 
b) em face do pretendido efeito infringente, sejam dados os encaminhamentos previstos no Regimento Interno deste Tribunal de Contas da União."
É o relatório.

Mara Thays Maia Ferreira (19462/OAB-CE)

Não atuou

EMBARGOS DE DECLARAÇÃO. APOSENTADORIA. COMPLEMENTAÇÃO SALARIAL DO DECRETO-LEI 2.438/1988 PERCEBIDA POR DECISÃO JUDICIAL. INOBSERVÂNCIA DA OBRIGAÇÃO DE ABSORÇÃO DA PARCELA POR ALTERAÇÕES DE ESTRUTURA REMUNERATÓRIA ULTERIORES. ILEGALIDADE. NEGATIVA DE REGISTRO. DETERMINAÇÕES. CONHECIMENTO DOS EMBARGOS. INEXISTÊNCIA DE CONTRADIÇÃO. REJEIÇÃO.

APOSENTADORIA (APOS)

não atuou

Dada a inexistência, nos autos, de comprovação do recebimento, pela embargante, da notificação do Acórdão 2503/2022-TCU-Primeira Câmara, não é possível aferir a tempestividade do recurso. No entanto, como os outros requisitos de admissibilidade foram atendidos, os presentes embargos podem ser conhecidos.
2.	Como visto no relatório precedente, a embargante limita-se a indicar suposta contradição consistente na incompatibilidade entre as seguintes afirmações: "Não cabe ao TCU discutir ou desconstituir decisões judiciais transitadas ou não em julgado. Não pode o TCU negar a força da decisão judicial, por discordar de seus fundamentos e, muito menos, determinar o descumprimento da sentença, ainda que flagrantemente ilegal, injusta e incorreta" e "Todavia, a existência de decisão judicial ou administrativa contrária ao entendimento do TCU não impede a apreciação do ato para fins de registro".
3.	A contradição apontada não ocorreu. Na verdade, a embargante refere-se, nas citações que faz, a trechos do relatório que fundamenta a decisão embargada. Esse relatório nada mais é que uma transcrição da instrução da unidade técnica. Pois bem, a simples reprodução integral do trecho deixa clara a posição que tem sido adotada por esta Corte em inúmeros processos:
" (...) 
Assim, entende-se que não há respaldo legal para manutenção do pagamento da Complementação Salarial que tratou o art. 2º do Decreto-Lei 2.438/1998, após a edição da Lei 12.716/2012.
Sabe-se que não cabe ao TCU discutir ou desconstituir decisões judiciais transitadas ou não em julgado. Não pode o TCU negar a força da decisão judicial, por discordar de seus fundamentos e, muito menos, determinar o descumprimento da sentença, ainda que flagrantemente ilegal, injusta e incorreta.
Todavia, a existência de decisão judicial ou administrativa contrária ao entendimento do TCU não impede a apreciação do ato para fins de registro. Em apreciação de atos de pessoal, o TCU pode manifestar entendimento diferente do declarado por outras instâncias do Poder Judiciário ou da Administração Pública, inclusive mediante o julgamento pela ilegalidade dos atos de aposentadoria amparados por decisão judicial.
O TCU exerce a sua jurisdição independentemente das demais instâncias. O Tribunal possui competências próprias e privativas, estatuídas pela Constituição Federal e pela sua Lei Orgânica, inexistindo vinculação entre o processo do TCU e outro versando sobre idêntica matéria no âmbito do Poder Judiciário ou da Administração Pública.
Portanto, o TCU pode promover apreciação de mérito pela ilegalidade de ato de pessoal, em posição contrária ao decidido pelo Poder Judiciário."
4.	Dito de outra forma, a existência de decisão judicial contrária ao entendimento do TCU não impede que esta Corte considere ilegal o ato e recuse o seu registro.
5.	As razões para o julgamento pela ilegalidade e negativa de registro do ato foram esclarecidas no seguinte trecho do voto que proferi:
"4. A parcela ora impugnada foi originalmente instituída pelo Decreto-Lei 2.438/1988, a título de 'complementação salarial', reestabelecida pela Lei 11.314/2006 e, finalmente, fixada pelo art. 14 da Lei 12.716/2012, que possui o seguinte teor (destaques acrescidos) :
'Art. 14. A Vantagem Pessoal Nominalmente Identificada - VPNI de que trata o art. 9º da Lei nº 11.314, de 3 de julho de 2006, a partir de 1º de fevereiro de 2012, será devida nos percentuais de 100% (cem por cento) para os ocupantes de cargos de nível superior e de 70% (setenta por cento) para os ocupantes de cargos de nível intermediário, incidentes sobre o vencimento básico do respectivo padrão em que o servidor se encontrava posicionado em 1º de fevereiro de 2012.
Parágrafo único. A VPNI de que trata o caput deste artigo não servirá de base de cálculo para nenhuma outra vantagem ou gratificação e será gradativamente absorvida por ocasião do desenvolvimento no cargo por progressão ou promoção ordinária ou extraordinária, da reorganização ou da reestruturação dos cargos ou das remunerações previstas na Lei nº 11.314, de 3 de julho de 2006, da concessão de reajuste ou vantagem de qualquer natureza e estará sujeita exclusivamente à atualização decorrente de revisão geral da remuneração dos servidores públicos federais.'
5. Aquela vantagem, portanto, deveria ser paga na forma de VPNI, sua base de cálculo seria o vencimento básico de fevereiro/2012, estaria sujeita exclusivamente à atualização decorrente de revisão geral dos servidores federais e deveria ser gradativamente absorvida no caso de promoções, progressões ou reestruturação de cargos.
6. Desse modo, em face da manutenção da parcela com inobservância de sua obrigatória absorção pelas alterações de remuneração posteriores à concessão, cumpre reconhecer a ilegalidade do ato de aposentadoria de Hildete da Conceição Maria e negar-lhe registro."
6.	Desse modo, não tendo ocorrido a contradição alegada pela embargante, cabe rejeitar os presentes embargos. 
	Ante o exposto, VOTO por que o Tribunal adote a minuta de deliberação que ora submeto à apreciação deste Colegiado.
TCU, Sala das Sessões, em 12 de julho de 2022.
JORGE OLIVEIRA 
Relator